【裁判字號】    89,台再,46
【裁判日期】    890609
【裁判案由】    損害賠償
【裁判全文】
最高法院民事判決                                  八十九年度台再字第四六號
    再 審原 告  亞洲化學股份有限公司
    法定代理人  衣治凡
    訴訟代理人  史錫恩律師
                李平義律師
                周悅儀律師
    再 審原 告  衣復恩
    再 審被 告  地球綜合工業股份有限公司
    法定代理人  張天送
右當事人間請求損害賠償事件，再審原告對於中華民國八十五年六月六日本院判決（
八十五年度台上字第一二三一號），提起再審之訴，經台灣高等法院裁定移送，本院
判決如左：
    主  文
再審之訴駁回。
再審訴訟費用由再審原告負擔。
    理  由
本件再審原告對於本院八十五年度台上字第一二三一號確定判決（下稱原確定判決）
，以有民事訴訟法第四百九十六條第一項第一款規定之情形，提起再審之訴，係以：
原確定判決認定系爭專利範圍，有適用行為時專利法第九十五條錯誤之違法。且認定
再審原告所產銷壓紋膠帶屬仿造及再審被告之損害額，未斟酌有利再審原告之證據，
其認定事實違背經驗法則、論理法則及證據法則，並未將依自由心證所得之過程及結
果記明於判決，亦屬適用法規顯有錯誤云云，為其所持之理由。
按民事訴訟法第四百九十六條第一項第一款所謂適用法規顯有錯誤，應以確定判決違
背法規或現存判例解釋者為限。又第三審為法律審，其所為判決，以第二審判決所確
定之事實為基礎，故民事訴訟法第四百九十六條第一項第一款所謂適用法規顯有錯誤
，對第三審判決言，應以該判決依第二審判決所確定之事實而為之法律上判斷，有適
用法規顯有錯誤之情形為限（參照本院七十一年度台再字第三○號判例）。查原確定
判決依前訴訟程序第二審（台灣高等法院八十三年度上更(三)一九五號）所確定之事實
，以：再審被告申請之新穎構造黏性膠帶（經定名為「免刀膠帶」）新型專利，已獲
經濟部中央標準局（下稱中央標準局）核准，專利期間自民國六十年一月二十二日起
至七十年一月二十一日止。而再審原告亞洲化學股份有限公司（下稱亞洲公司）於此
期間內仿造產銷免刀布紋膠帶。因上開免刀膠帶之專利內容為一種易撕斷成整齊斷面
之包紮用黏性膠帶，係由塑膠皮及黏膠兩層所捲成，其中塑膠皮平面部分塗佈有黏膠
層，另一面則呈連續橫向塑膠帶全寬之凹凸平行直線、點線或條線，凸出部分較厚，
抗撕性強，凹入部分較薄，抗撕性弱，於使用時，免用任何刀具而用手即可沿凹部弱
點撕斷成整齊斷面為特徵之構造。而再審原告亞洲公司於上開專利權生效期間產銷之
免刀布紋膠帶，經中央標準局鑑定結果，其主要特徵與再審被告前揭新型專利產品之
特徵均為：由塑膠皮及黏膠兩層捲成，塑膠皮平面部分塗佈有黏膠層，另一面則呈連
續橫向塑膠帶全寬之凹凸平行直線條紋，使用時免用任何刀具，用手即可沿凹部弱點
撕斷成整齊斷面。至於再審原告亞洲公司之產品有六件平面欠平滑，乃因膠帶厚度較
薄，輥輪滾壓時將凹凸條紋壓透至反面，為「平面」而呈「不平面」之情形，實因膠
帶較薄所致，並非刻意將膠帶兩面壓製成凹凸不平。則再審原告亞洲公司自屬侵害再
審被告之專利權，依修正前專利法第八十一條及民法第一百八十四條規定，其對於再
審被告因此所受之損害，應負賠償責任。再審原告亞洲公司原負責人衣復恩亦因此違
反專利法遭判處徒刑確定。再審原告衣復恩依公司法第二十三條規定應與再審原告亞
洲公司負連帶賠償責任。再審原告亞洲公司仿造再審被告專利權之免刀膠帶，大量在
市場上競銷，使再審被告獲利因而減少，自受有損害。則依財政部所頒營利事業各業
同業利潤標準作為計算再審被告所受損害及所失利益之標準，尚屬相當。而依財政部
台北市國稅局七十五年二月二十一日（七五）財北國稅資字第四二○五二號函及附件
所示再審原告亞洲公司自六十二年三月一日起至七十年一月二十一日止各年度之營業
總額如前訴訟程序第二審判決（八十三年度上更(三)一九五號）附表（下稱附表）(三)第
(2)欄所示，並參酌再審原告亞洲公司提供金融機構之財務報表中記載膠帶產品占總營
業額之百分之七十，及證人即其財務簽證會計師賴春田之查帳員蔡瑞淇證稱再審原告
亞洲公司膠帶產品分為壓紋膠帶（即免刀膠帶）及無壓紋膠帶，各占二分之一。依此
計算，再審原告亞洲公司應賠償之金額如附表(三)所示，合計為新台幣（下同）一億二
千零九十萬四千六百四十九元。因認再審被告依侵權行為法則及公司法第二十三條規
定，請求再審原告連帶賠償一億二千零九十萬四千六百四十九元及自訴狀繕本送達翌
日即七十四年九月二十一日起至清償日止，加付法定遲延利息，為有理由，應予准許
，並說明再審原告提出資誠會計師事務所之核閱報告書及威立會計師事務所製作之查
核報告書所示計算不採之理由等情，因而維持前訴訟程序第二審法院所為再審原告不
利之判決，駁回其上訴。依前開說明，核無再審原告所指適用法規顯有錯誤之情形。
又查再審被告於六十四年二月二十八日提起刑事附帶民事訴訟，請求再審原告連帶賠
償自六十二年三月一日起，至六十四年二月二十八日止之損害，共計二千四百四十四
萬三千三百元，自六十四年三月一日起至停止仿造販賣免刀膠帶之日止，按每年八百
三十六萬元計算之損害，並陳明自六十四年三月一日起算至其仿造販賣終了之日止，
按六十三年計算標準，為以後每年賠償之根據；復於七十二年四月二十七日具狀補充
陳稱再審原告自六十年一月二十二日起至七十年一月二十一日止，凡十年不斷連續仿
造販賣侵害其新型專利權，聲明變更為請求再審原告連帶賠償再審被告三億六千四百
四十七萬元及自本訴狀繕本送達之翌日起至清償日止，按中央銀行核定放款利率二分
之一計算之利息云云（見台灣台北地方法院六十四年度附字第九一號卷宗一頁反面、
二頁反面、四頁反面、五頁反面），則前訴訟程序第二審判決認定再審原告應連帶賠
償自六十二年三月至七十年一月二十一日止之損害如附表(三)所示金額及自訴狀繕本送
達翌日起算之法定遲延利息，亦無適用法規顯有錯誤之情形。至認定侵害專利權之事
實，不論有無不當，均屬事實審認定事實之職權行使範圍，與民事訴訟法第四百九十
六條第一項第一款所謂適用法規是否錯誤無涉。再審原告據以主張原確定判決適用法
規顯有錯誤，求予廢棄，非有理由。
據上論結，本件再審原告之訴為無理由，依民事訴訟法第七十八條，判決如主文。
中      華      民      國    八十九    年      六      月      九      日
                              最高法院民事第二庭
                                  審判長法官  曾  桂  香
                                        法官  劉  延  村
                                        法官  黃  秀  得
                                        法官  李  彥  文
                                        法官  陳  重  瑜
      右正本證明與原本無異
                                              書  記  官
中      華      民      國    八十九    年      六      月    二十二    日


司法院資訊處製作；財團法人民間司法改革基金會備份。
